ACORDAO-COMPLETO-2585958

ACÓRDÃO 3578/2023 ATA 13/2023 - PRIMEIRA CÂMARA

VISTO, relatado e discutido este processo, que trata dos atos de concessão de aposentadoria emitidos pelo Ministério dos Transportes, Portos e Aviação Civil (extinto) em favor de Januário Élcio Lourenço, Nélio Rocha e José Augusto Monteiro Esteves,
ACORDAM os ministros do Tribunal de Contas da União, reunidos em sessão da Primeira Câmara, com fundamento no art. 71, inciso III, da Constituição Federal, nos arts. 1º, inciso V, e 39, inciso II, da Lei 8.443/1992, e em consonância com o decidido pelo Supremo Tribunal Federal, em sede de repercussão geral, no julgamento do Recurso Extraordinário 636.553/RS (Tese 445) , em:
9.1. reconhecer o registro tácito dos atos de concessão de aposentadoria a Januário Élcio Lourenço e Nélio Rocha;
9.2. determinar ao Ministério dos Transportes que informe, no prazo de 30 (trinta) dias, contado da ciência desta decisão, as providências adotadas relativamente ao subitem 9.2 do Acórdão 3732/2019-TCU-Primeira Câmara; 
9.3. determinar à AudPessoal que autue e analise com prioridade o ato (82238/2020) de pensão civil instituída por José Augusto Monteiro Esteves em benefício de Ana Maria Amandia Castanheiro Coelho (XXX.568.031-XX) ;
9.4. autorizar a AudPessoal a realizar os procedimentos destinados a revisar de ofício os atos de concessão de aposentadoria a Januário Élcio Lourenço e Nélio Rocha, nos termos do subitem 9.2.1 do Acórdão 122/2021-TCU-Plenário;
9.5. dar ciência desta deliberação aos interessados.

Atos de aposentadoria emitidos no extinto Ministério dos Transportes, Portos e Aviação Civil e enviados ao TCU para fins de análise e julgamento.

Primeira Câmara

Ministério da Gestão e da Inovação em Serviços Públicos; Ministério dos Transportes, Portos e Aviação Civil (extinto).

3. Interessados: Nélio Rocha (XXX.776.207-XX); Januário Élcio Lourenço (XXX.974.591-XX); José Augusto Monteiro Esteves (XXX.404.801-XX); Lorena das Graças Lins Silveira (XXX.878.481-XX); Luciana Pereira de Paula Rodrigues (XXX.763.957-XX).

13.1. Ministros presentes: Walton Alencar Rodrigues (Presidente), Benjamin Zymler, Jorge Oliveira e Jhonatan de Jesus (Relator).
13.2. Ministro-Substituto presente: Weder de Oliveira.

José Augusto Monteiro Esteves

Januário Elcio Lourenço

Nélio Rocha

JHONATAN DE JESUS

Transcrevo a seguir, com ajustes de forma pertinentes, a instrução elaborada na Unidade de Auditoria Especializada em Pessoal - AudPessoal (peça 114) :
"INTRODUÇÃO
Trata-se de atos de concessão de aposentadoria dos interessados em epígrafe, julgados ilegais por este Tribunal de Contas da União (TCU) por meio do Acórdão 6350/2018-TCU-Primeira Câmara, de 26/6/2018, relator Bruno Dantas (peça 11) , cujos efeitos foram parcial ou totalmente anulados com relação aos interessados em epígrafe em decorrência das decisões exaradas pelo Supremo Tribunal Federal nos Mandados de Segurança 35984/DF, 36703/DF e 36790/DF.
HISTÓRICO
Quando da análise inicial dos sobreditos atos, verificou-se que os interessados faziam parte do grupo de empregados oriundos da Portobrás e da EBTU que foram reintegrados com base na Lei 8.878/1994, mediante a transposição do regime de trabalho de celetista para estatutário, sem que houvesse comando legal ou judicial que amparasse esse procedimento. Ademais, foi constatada a presença nos atos Sisac e na folha de pagamento da parcela relativa à vantagem individual do art. 9º da Lei 8.460/1992, a qual deveria ter sido totalmente absorvida pelos inúmeros reajustes ocorridos desde a edição da referida lei.
Foi então prolatado o Acórdão 6350/2018-TCU-Primeira Câmara, de 26/6/2018, relator Bruno Dantas (peça 11) :
9.1. considerar ilegais as aposentadorias de Januario Elcio Lourenço (XXX.974.591-XX) ; José Augusto Monteiro Esteves (XXX.404.801-XX) ; Lorena das Graças Lins Silveira (XXX.878.481-XX) ; Luciana Pereira de Paula Rodrigues (XXX.763.957-XX) e Nelio Rocha (XXX.776.207-XX) , negando o registro aos atos correspondentes;
9.2. determinar ao Ministério dos Transportes, Portos e Aviação Civil que:
9.2.1. adote as medidas cabíveis a fim de repor ao erário os valores indevidamente recebidos pelos interessados a título de vantagem relativa ao art. 9º da Lei 8.460/1992 após 25/2/2014, por terem sido pagos em desacordo com o provimento obtido nos autos do Mandado de Segurança 18381.85.2014.4.01.3400;
9.2.2. no prazo de 15 (quinze) dias, notifique os interessados acerca desta decisão e os informe que poderão retornar à atividade no prazo de 30 (trinta) dias a contar da notificação;
9.2.3. na hipótese de os interessados optarem por retornar à atividade, promova a imediata exclusão da vantagem relativa ao art. 9º da Lei 8.460/1992, caso ainda não o tenha feito;
9.2.4. caso não ocorra retorno à atividade dos ora interessados, cesse os pagamentos decorrentes dos atos impugnados transcorridos 120 (cento e vinte) dias após suas notificações;
9.2.5. conclua a análise e delibere acerca de eventuais impugnações e/ou pleitos administrativos formulados pelos interessados com vistas à regularização de seu enquadramento funcional com estrita observância dos prazos estipulados na Lei 9.784/1999, observado o limite máximo de 90 (noventa) dias a contar da autuação do respectivo processo;
9.2.6. no prazo de 15 (quinze) dias, dê ciência do inteiro teor desta deliberação aos interessados, esclarecendo-lhes que o efeito suspensivo proveniente da interposição de recurso não os eximem da devolução dos valores percebidos indevidamente após a notificação sobre o presente acórdão, em caso de não provimento do recurso porventura impetrado;
9.2.7. no prazo de 30 (trinta) dias, informe ao TCU as medidas adotadas, sem prejuízo de encaminhar comprovante sobre a data em que os interessados tomaram conhecimento do contido no subitem anterior;
9.3. com fundamento no enunciado 106 da Súmula de jurisprudência do TCU, dispensar a reposição das importâncias indevidamente recebidas de boa-fé pelos interessados, exceto em relação aos valores de que trata o subitem 9.2.1 supra;
9.4. determinar à Sefip que monitore o cumprimento das diretrizes ora endereçadas ao Ministério dos Transportes, Portos e Aviação Civil;
9.5. dar ciência deste acórdão ao Ministério dos Transportes, Portos e Aviação Civil (grifos acrescidos) .
Irresignados, Nélio Rocha e José Augusto Monteiro Esteves interpuseram pedido de reexame, julgado improcedente por meio do Acórdão 3732/2019-TCU-Primeira Câmara, de 14/5/2019, relator Benjamin Zymler (peça 57) :
9.1. conhecer dos presentes pedidos de reexame para, no mérito, negar a eles provimento;
9.2. informar ao Ministério da Infraestrutura que:
9.2.1. existe benefício previdenciário concedido ao sr. José Augusto Monteiro Esteves no regime geral de previdência, para o qual pode ter sido, eventualmente, computado o tempo de contribuição de empresa estatal considerado para a presente concessão;
9.2.2. há indício de que o sr. Nélio Rocha possa ter exercido gerência de sociedade comercial (Ener Representações Ltda., CNPJ 39.503.362/0001-30) concomitantemente com o exercício de cargo/emprego no Ministério dos Transportes, Aviação e Portos, o que poderia configurar violação ao inciso X do art. 117 da Lei 8.112/1990, caso venha a ser decidido, judicialmente, pela existência de vínculo estatutário do interessado com a administração federal; 
Contra a decisão acima transcrita, Nélio Rocha interpôs embargos de declaração, o que resultou na prolação do Acórdão 4513/2019-TCU-Primeira Câmara, de 18/6/2019, relator Benjamin Zymler (peça 67) , o qual tornou insubsistente o subitem 9.2.1 do Acórdão 6350/2018-TCU-Primeira Câmara, de 26/6/2018, relator Bruno Dantas (peça 11) , nos seguintes termos:
9.1. receber os presentes embargos de declaração para, no mérito, acolhê-los parcialmente para tornar insubsistente o subitem 9.2.1 do Acórdão 6350/2018-TCU-Primeira Câmara, uma vez que o ora embargante não foi parte no processo 0018381.85.2014.4.01.3400, no Tribunal Regional Federal da 1ª Região.
Paralelamente, todos os três interessados impetraram Mandados de Segurança perante o Supremo Tribunal Federal (STF) . Como resultado, Januario Elcio Lourenço e Nélio Rocha obtiveram decisões similares, conforme segue:
MS 35984/DF (Januario Elcio Lourenço) 
Ante o exposto, confirmo a medida cautelar deferida e concedo a segurança para anular, em relação ao Impetrante, os efeitos do Acórdão 6350/2018-TCU-Primeira Câmara, e determinar que o Tribunal de Contas da União reaprecie o ato de concessão de aposentadoria do impetrante com base nas premissas fixadas.
MS 36790/DF (Nélio Rocha) 
Ante o exposto, confirmo a medida cautelar deferida e concedo a segurança para anular, em relação ao Impetrante, os efeitos dos Acórdão 6350/2018-TCU-Primeira Câmara, 3.732/2019-TCU-1ª Câmara, e determinar que o Tribunal de Contas da União reaprecie o ato de concessão de aposentadoria do Impetrante com base nas premissas fixadas.
Por sua vez, José Augusto Monteiro Esteves formulou ao STF pedido distinto, limitado à vantagem individual do art. 9º da Lei 8.460/1992, que vinha sendo paga sem a devida absorção pelos reajustes ocorridos desde a edição da referida lei, tendo obtido decisão favorável visando unicamente impedir o ressarcimento de quantias pretéritas por ele indevidamente recebidas:
MS 36703/DF (José Augusto Monteiro Esteves) 
Ante o exposto, concedo parcialmente a segurança para anular, em relação ao Impetrante, os efeitos do subitem 9.2.1 do item nº 9.2 do Acórdão 6350/2018-TCU-Primeira Câmara, a fim de, unicamente, impedir qualquer determinação do TCU de devolução das quantias recebidas indevidamente pelo impetrante.
EXAME TÉCNICO  
As aposentadorias dos três interessados foram julgadas ilegais por esta Corte de Contas em decorrência de dois motivos: a) alteração ilegal do regime de trabalho, de celetista para estatutário, dos servidores anistiados e reintegrados ao serviço público federal por força da Lei 8.878/1994; e b) pagamento da vantagem individual do art. 9º da Lei 8.460/1992, sem a devida absorção pelos reajustes ocorridos desde a edição da referida lei.
Com relação à mencionada vantagem, atualmente não está mais sendo paga a nenhum dos três interessados, de modo que esse tópico se encontra superado.
Resta, dessa maneira, a questão da transposição irregular de regime, de celetista para estatutário, quando da reintegração dos interessados ao serviço público.
A jurisprudência deste TCU é firme no sentido de que que é ilegal a alteração do regime de trabalho, de celetista para estatutário, dos servidores anistiados e reintegrados ao serviço público federal por força da Lei 8.878/1994, como ocorreu com aqueles servidores oriundos da Empresa Portos do Brasil S/A (Portobrás) e da Empresa Brasileira de Transportes Urbanos (EBTU) , visto que o retorno à atividade deveria observar a situação originária do cargo ou emprego anteriormente ocupado.
Essa questão foi detalhada com profundidade no voto do Acórdão 303/2015-TCU-Plenário, relator Vital do Rêgo. Este Tribunal entende que o antigo emprego dos ex-servidores, então regidos pela Consolidação das Leis do Trabalho (CLT) , nunca foi transformado em cargo público, razão pela qual o retorno aos quadros da Administração teria de se dar no regime celetista, sob pena de ofensa aos princípios da legalidade e do concurso público. Assim, o reingresso nos quadros do Ministério dos Transportes não implicaria necessária submissão ao regime jurídico único dos servidores públicos federais, conforme registrado pelo Supremo Tribunal Federal-STF (RMS 30548/DF, rel. Min. Marco Aurélio, de 15/9/2015) .
Desde então, dito entendimento encontra-se consolidado na jurisprudência desta Corte, podendo-se citar nesse sentido os Acórdão 3346/2015-TCU-Plenário, relator Vital do Rêgo; 10.117/2018-TCU-Primeira Câmara, relator Bruno Dantas; 1661/2017-Plenário, relator Benjamin Zymler; 6.294/2021-TCU-Primeira Câmara, relator Jorge Oliveira; e 206/2022-TCU-Plenário, relator Augusto Nardes.
Foi registrada no STF posição semelhante à desta Corte, nos autos do Recurso Ordinário em Mandado de Segurança 30.548/DF, relator Marco Aurélio, cuja ementa é a seguinte:
ANISTIA - SERVIÇO PÚBLICO - RETORNO - REGIME. O retorno do servidor à Administração Pública, à prestação de serviços, faz-se observada a situação jurídica originária, descabendo transmudar o regime da Consolidação das Leis do Trabalho em especial - inteligência das Leis nº 8.878/94 e 8.212/90.  
Todavia, nos MS 35984/DF e 36790/DF anteriormente transcritos, o Ministro do STF Edson Fachin adotou, respectivamente em favor de Januario Elcio Lourenço e de Nélio Rocha, posicionamento no sentido de que ocorreu a decadência do direito da Administração de anular o ato de transposição de regime, independentemente da irregularidade desse ato,  anulando, em relação aos referidos aposentados, os efeitos do Acórdão 6350/2018-TCU-Primeira Câmara e determinando a este TCU reapreciar os respectivos atos de aposentadoria, com base nas premissas fixadas por aquela Corte.
Em breve síntese, as premissas fixadas pelo STF são as seguintes:
	- ocorreu a decadência do direito da Administração de anular o ato administrativo que reconheceu a condição de empregados sob a tutela do regime jurídico;
	- não há flagrante inconstitucionalidade no ato de transposição do regime celetista para o jurídico único, não sendo possível afastar a incidência da decadência administrativa do art. 54 da Lei 9.784/1999. A situação em tela trataria tão somente de mudança de interpretação/erro da administração;
	- não foi comprovada má-fé dos interessados, o que excetuaria a incidência da decadência administrativa do art. 54 da Lei 9.784/1999; e
	- a primeira medida de autoridade administrativa apta a configurar impugnação à validade do ato foi o registro do ato de aposentadoria no TCU, o que ocorreu após mais de cinco anos desde a publicação do ato que reconheceu a transposição de regimes.
Importante pontuar que posicionamento semelhante foi defendido no âmbito deste Tribunal por esta Unidade Técnica e pelo Ministério Público junto ao TCU, nos autos do TC Processo 032.964/2011-0. Naquela ocasião, estando sob revisão de ofício atos originalmente considerados legais por este TCU, a Procuradora-Geral, Cristina Machado da Costa e Silva, pontuou, especificamente quanto à possível natureza inconstitucional da transposição de regimes:
 (...) Ademais, não há transgressão evidente a nenhum dispositivo constitucional. A irregularidade relativa à transposição indevida do regime celetista para o estatutário e a consequente concessão de aposentadoria à interessada nesse segundo regime decorreu de falha operacional por parte da própria administração. (peça 36 do TC Processo 032.964/2011-0) .
Todavia, o relator do processo, Ministro Augusto Nardes, discordou da posição defendida pelo Parquet:
 (...) se observa, de fato, uma evidente inconstitucionalidade na transposição de servidor celetista para o regime estatutário, por violação aos princípios da legalidade (reserva legal para a criação de cargo público) e da isonomia (investidura mediante concurso público) . Com isso, fica afastada a tese de decadência administrativa, nos termos da decisão desta Corte, mencionada no item anterior. 10. Destaque-se que o posicionamento pela inconstitucionalidade do ato de transposição de regime tem respaldo em precedentes da Suprema Corte, a exemplo do MS 35.409/DF.
 (...) 
Feitas essas considerações, não vejo como me filiar, data máxima venia, ao entendimento manifestado no parecer da douta Procuradora-Geral, Cristina Machado da Costa e Silva, de que não haveria transgressão evidente a nenhum dispositivo constitucional, uma vez que, segundo suas conclusões, a irregular transposição do regime celetista para o estatutário e a consequente concessão de aposentadoria à interessada nesse segundo regime, teria decorrido meramente de falha operacional por parte da própria administração.
Sendo assim, e não havendo como admitir a aposentação, sob o regime próprio de previdência do funcionalismo, de ex-empregados de empresas públicas alcançados pela anistia prevista na Lei 8.878/1994, sob pena de ofensa aos princípios da legalidade (reserva legal para a criação de cargo público) e da isonomia (investidura mediante concurso público) , este Tribunal deve rever de ofício o Acórdão 10219/2011-TCU-Primeira Câmara para considerar ilegal o ato de aposentadoria de Wanzenir Chaves Edler, negando-lhe registro. (peça 40 do TC Processo 032.964/2011-0) .
Esse entendimento foi confirmado pelo Plenário, tendo resultado no Acórdão 206/2022-TCU-Plenário, relator Augusto Nardes. Percebe-se, portanto, que as premissas estabelecidas pelo STF nos MS 35984/DF e 36790/DF já foram objeto de discussão no âmbito desta Corte de Contas, tendo prevalecido nesta Casa o entendimento de que a transposição do regime celetista para o estatutário é ato flagrantemente inconstitucional, o que torna sua revisão imune à decadência administrativa.
No caso em tela, o ato de aposentadoria de Januario Elcio Lourenço deu entrada neste TCU em 31/7/2013, enquanto o ato de aposentadoria de Nélio Rocha em 19/7/2016 e o acórdão que os julgou ilegais foi prolatado em 26/6/2018.
O Plenário do Supremo Tribunal Federal, no julgamento do RE 636.553, Rel. Min. Gilmar Mendes, Tema 445 da repercussão geral, firmou entendimento no sentido de que os Tribunais de Contas estão sujeitos a prazo quinquenal para o julgamento da legalidade do ato de concessão inicial de aposentadoria, conforme segue:
Em atenção aos princípios da segurança jurídica e da confiança legítima, os Tribunais de Contas estão sujeitos ao prazo de 5 anos para o julgamento da legalidade do ato de concessão inicial de aposentadoria, reforma ou pensão, a contar da chegada do processo à respectiva Corte de Contas.
O próprio Ministro Edson Fachin, do STF, no MS 36703/DF, impetrado pelo terceiro interessado destes autos, Sr. José Augusto Monteiro Esteves, deixou assente:
Na hipótese dos autos, segundo consta das informações prestadas pelo Tribunal de Constas da União (eDOC 39) e constantes no Sistema de Apreciação dos Atos de Admissão e Concessões - SISAC (eDOC 41) , o processo de aposentadoria do impetrante foi encaminhado ao Tribunal de Contas em 11.07.2016 e julgado em 26.06.2018 (eDOC 5, p. 1) . Assim, como claramente se percebe, não foi ultrapassado o prazo de cinco anos referido acima, pelo que afastada a alegação de decadência.
Assim, tem-se que os atos de aposentadoria de Januario Elcio Lourenço e Nélio Rocha foram julgados por este TCU dentro do prazo de cinco anos após seu encaminhamento a esta Corte, exercendo a competência conferida pelo inciso III do art. 71 da Constituição Federal (CF) . 
Cabe lembrar que a jurisprudência da Suprema Corte é pacífica no sentido de classificar como complexo o ato de aposentação ou de concessão de aposentadoria, em face da competência deste Tribunal estabelecida no referido art. 71, inciso III, da CF. Portanto, o ato administrativo que concede a aposentadoria somente passa a estar plenamente formado (perfeito) , válido (aferição da legalidade com reflexo de definitividade perante a administração, que não mais pode anulá-lo unilateralmente) e eficaz (plenamente oponível a terceiros, deixando de apresentar executoriedade provisória) quando recebe o registro pela Corte de Contas.
Portanto, no caso concreto ora sob análise, este TCU agiu dentro de sua competência constitucional, julgando atos de aposentadorias dentro do prazo de cinco anos após seu encaminhamento a este Tribunal, os quais, por serem atos complexos, somente podem ser considerados juridicamente perfeitos após o registro por esta Corte de Contas.
Todavia, os comandos judiciais contidos nos MS 35984/DF e 36790/DF, ao tempo em que anularam o acórdão que julgou os atos de aposentadoria dos interessados ilegais, determinou que referidos atos devam ser apreciados levando-se em conta que a decadência administrativa ocorreu em momento anterior ao encaminhamento dos atos de aposentadoria a este TCU, uma vez que os ex-servidores foram submetidos ex officio ao Regime Jurídico dos Servidores Civis da União em julho de 2002, em face do disposto na Orientação Normativa n.º 01, de 14 de março de 2002, do Secretário de Recursos Humanos do Ministério do Planejamento, Orçamento e Gestão, publicada no DOU em 18 de março de 2002.
Isso significa que o enquadramento dos ex-servidores no regime estatutário, única ilegalidade a macular os atos de aposentadoria, estaria protegido pela decadência administrativa de rever e anular os atos de transposição de regime dos interessados. Na prática, tendo a decadência administrativa ocorrido antes mesmo da entrada dos atos nesta Corte, somente restaria a este TCU reconhecer a legalidade dos atos. Porém, isso afeta o livre exercício da competência contida no inciso III do art. 71 da CF, de modo que, independentemente da data em que deram entrada neste TCU e da natureza de ato complexo que só se aperfeiçoa após seu registro por este Tribunal, os atos de aposentadoria não poderiam ser julgados ilegais.
No voto condutor do Acórdão 1577/2022-TCU-Plenário, de 6/7/2022, o relator Jorge Oliveira assinalou:
12. (...) O juízo sobre a legalidade dos atos de pessoal é feito por esta Corte de Contas com base na comparação do contexto fático com a legislação aplicável e se desenvolve num plano meramente lógico-jurídico. Já as consequências do julgamento do TCU estão sujeitas à integração com outras decisões, emanadas pelo Poder Judiciário, podendo ter seus efeitos modulados de forma que se harmonizem. Essa separação possibilita que, como no caso ora examinado, a aposentadoria seja julgada ilegal, mas se assegure o direito do servidor de permanecer aposentado. 
13. Importante observar, contudo, que a competência do Tribunal de Contas da União para julgar os atos de aposentadoria é privativa e tem assento constitucional, por força do art. 71, inciso III, da Constituição de 1988.
Assim, considerando-se a competência constitucional do inciso III do art. 71 da CF; o fato de que os atos de aposentadoria foram originalmente julgados dentro do prazo quinquenal após seu encaminhamento a esta Corte; e que a jurisprudência deste TCU assentou, em inúmeras oportunidades, a ilegalidade da transposição de regime efetuada, entende-se ser cabível negar registro aos atos de aposentadoria de Januario Elcio Lourenço e Nélio Rocha. Todavia, entende-se plausível, dadas as decisões prolatadas nos MS 35984/DF e 36790/DF, ainda não transitadas em julgado, que o indeferimento do registro pelo TCU não crie embaraço à plena eficácia do provimento jurisdicional, de modo que sejam mantidos os pagamentos das aposentadorias, devendo haver sua suspensão caso haja desconstituição das sentenças.
Por fim, quanto ao aposentado José Augusto Monteiro Esteves, em consulta ao Sisobi, foi constatado seu falecimento. De toda forma, conforme mencionado anteriormente, o MS 36703/DF determinou unicamente a dispensa de ressarcimento de quantias pretéritas por ele indevidamente recebidas relativamente à vantagem individual do art. 9º da Lei 8.460/1992, que vinha sendo paga sem a devida absorção pelos reajustes ocorridos desde a edição da referida lei.
Consulta ao e-Pessoal demonstra que o aposentado falecido instituiu pensão civil em nome de sua viúva Ana Maria Amandia Castanheiro Coelho. Em não havendo decisão judicial apta a afastar a aplicabilidade do Acórdão 6350/2018-TCU-Primeira Câmara, de 26/6/2018, relator Bruno Dantas, que julgou o ato de aposentadoria do instituidor ilegal, faz-se necessário adotar os procedimentos necessários ao correto enquadramento do instituidor. A Portaria Normativa SEGRT/MP, de 31/8/2016, estabelece procedimentos para a retificação dos atos de conversão indevida do regime jurídico celetista dos beneficiados pela anistia. 
Todavia, para que isso ocorra, é necessário que o ato de pensão civil seja previamente analisado e julgado por esta Corte. Atualmente, referido ato (82238/2020) encontra-se pendente de autuação neste Tribunal, de modo que se tem por pertinente determinar à AudPessoal que proceda com urgência à autuação e à análise do ato de pensão civil instituída por José Augusto Monteiro Esteves em favor de sua viúva Ana Maria Amandia Castanheiro Coelho.
Por fim, vale ressaltar que a unidade de origem ainda não se manifestou quanto ao que foi expresso nos itens 9.2.1. e 9.2.2. do Acórdão 3732/2019-TCU-Primeira Câmara, de 14/5/2019, relator Benjamin Zymler (peça 57) , in verbis:
9.2. informar ao Ministério da Infraestrutura que:
9.2.1. existe benefício previdenciário concedido ao sr. José Augusto Monteiro Esteves no regime geral de previdência, para o qual pode ter sido, eventualmente, computado o tempo de contribuição de empresa estatal considerado para a presente concessão;
9.2.2. há indício de que o sr. Nélio Rocha possa ter exercido gerência de sociedade comercial (Ener Representações Ltda., CNPJ 39.503.362/0001-30) concomitantemente com o exercício de cargo/emprego no Ministério dos Transportes, Aviação e Portos, o que poderia configurar violação ao inciso X do art. 117 da Lei 8.112/1990, caso venha a ser decidido, judicialmente, pela existência de vínculo estatutário do interessado com a administração federal; 
Assim, é necessário diligenciar o Ministério da Infraestrutura para que informe as providências tomadas relativamente aos subitens 9.2.1. e 9.2.2. acima transcritos.
Dessa forma, entende-se: a) que os atos de aposentadoria de Januario Elcio Lourenço e Nélio Rocha devam ser julgados ilegais, sem que necessitem retornar à atividade e sem que  haja a suspensão dos pagamentos de aposentadoria, o que deve ocorrer caso haja desconstituição das sentenças prolatadas nos MS 35984/DF e 36790/DF, ainda não transitadas em julgado no STF; b) determinar ao órgão de origem que adote as medidas necessárias ao exato cumprimento das determinações contidas no Acórdão 6350/2018-TCU-Primeira Câmara, de 26/6/2018, relator Bruno Dantas, relativamente a Januario Elcio Lourenço e Nélio Rocha, caso venha a ser desconstituída ou suspensa a eficácia das decisões nos MS 35984/DF e 36790/DF; c) que o ato de pensão civil instituída por José Augusto Monteiro Esteves em favor de sua viúva Ana Maria Amandia Castanheiro Coelho (ato 82238/2020)  seja autuado e analisado com urgência; e d) diligenciar o Ministério da Infraestrutura para que informe as providências tomadas relativamente aos subitens 9.2.1. e 9.2.2. do Acórdão 3732/2019-TCU-Primeira Câmara, de 14/5/2019, relator Benjamin Zymler.
CONCLUSÃO 
Diante do exposto, entende-se pertinente: a) julgar ilegais os atos de aposentadoria de Januario Elcio Lourenço e Nélio Rocha, sem que seja determinado seu retorno à atividade ou a suspensão dos pagamentos de aposentadoria, o que deve ocorrer caso haja desconstituição das sentenças prolatadas nos MS 35984/DF e 36790/DF, ainda não transitadas em julgado no STF; b) determinar ao órgão de origem que adote as medidas necessárias ao exato cumprimento das determinações contidas no Acórdão 6350/2018-TCU-Primeira Câmara, de 26/6/2018, relator Bruno Dantas, relativamente a Januario Elcio Lourenço e Nélio Rocha, caso venha a ser desconstituída ou suspensa a eficácia das decisões nos MS 35984/DF e 36790/DF; c) determinar à AudPessoal que o ato de pensão civil instituída por José Augusto Monteiro Esteves em favor de sua viúva Ana Maria Amandia Castanheiro Coelho (ato 82238/2020)  seja autuado e analisado com urgência; e d) diligenciar o Ministério da Infraestrutura para que informe as providências tomadas relativamente aos subitens 9.2.1. e 9.2.2. do Acórdão 3732/2019-TCU-Primeira Câmara, de 14/5/2019, relator Benjamin Zymler.
PROPOSTA DE ENCAMINHAMENTO
De conformidade com o preceituado no artigo 71, inciso III, da Constituição Federal de 1988; c/c os arts. 1º, inciso V, e 39, inciso II, da Lei 8.443/1992, c/c os artigos 1º, inciso VIII, 260, § 1º, do Regimento Interno/TCU, propõe-se: 
a) julgar ilegais os atos de aposentadoria de Januario Elcio Lourenço e Nélio Rocha, sem que seja determinado seu retorno à atividade ou a suspensão dos pagamentos de aposentadoria, o que deve ocorrer caso haja desconstituição das sentenças prolatadas nos MS 35984/DF e 36790/DF, ainda não transitadas em julgado no STF;
b) determinar ao Ministério da Infraestrutura que:
b.1) adote as medidas necessárias ao exato cumprimento das determinações contidas no Acórdão 6350/2018-TCU-Primeira Câmara, de 26/6/2018, relator Bruno Dantas, relativamente a Januario Elcio Lourenço e Nélio Rocha, caso venha a ser desconstituída ou suspensa a eficácia das decisões nos MS 35984/DF e 36790/DF; e
b.2) informe as providências tomadas relativamente aos subitens 9.2.1. e 9.2.2. do Acórdão 3732/2019-TCU-Primeira Câmara, de 14/5/2019, relator Benjamin Zymler; e
c) determinar à AudPessoal que o ato (número 82238/2020) de pensão civil instituída por José Augusto Monteiro Esteves (XXX.404.801-XX) em favor de sua viúva Ana Maria Amandia Castanheiro Coelho (XXX.568.031-XX) seja autuado e analisado com urgência;"
2.	O representante do Ministério Público junto ao TCU (MPTCU) discordou parcialmente do encaminhamento proposto pela unidade técnica, conforme parecer transcrito a seguir (peça 126) :
	"Em face do que restou apurado nos autos, este representante do Ministério Público junto ao Tribunal de Contas da União anui parcialmente às propostas da unidade técnica, exceto em relação àquela constante do item 'a' (peça 114, p. 7-8) , pelos motivos a seguir consignados.
2.	Inicialmente, vale transcrever a íntegra da proposta formulada pela AudPessoal (peça 114, p. 7-8) , com a qual concordou o respectivo dirigente da unidade (peça 115) :
'37. De conformidade com o preceituado no artigo 71, inciso III, da Constituição Federal de 1988; c/c os arts. 1º, inciso V, e 39, inciso II, da Lei 8.443/1992, c/c os artigos 1º, inciso VIII, 260, § 1º, do Regimento Interno/TCU, propõe-se:
a) julgar ilegais os atos de aposentadoria de Januario Elcio Lourenço e Nélio Rocha, sem que seja determinado seu retorno à atividade ou a suspensão dos pagamentos de aposentadoria, o que deve ocorrer caso haja desconstituição das sentenças prolatadas nos MS 35984/DF e 36790/DF, ainda não transitadas em julgado no STF;
b) determinar ao Ministério da Infraestrutura que:
b.1) adote as medidas necessárias ao exato cumprimento das determinações contidas no Acórdão 6350/2018-TCU-Primeira Câmara, de 26/6/2018, relator Bruno Dantas, relativamente a Januario Elcio Lourenço e Nélio Rocha, caso venha a ser desconstituída ou suspensa a eficácia das decisões nos MS 35984/DF e 36790/DF; e
b.2) informe as providências tomadas relativamente aos subitens 9.2.1. e 9.2.2. do Acórdão 3732/2019-TCU-Primeira Câmara, de 14/5/2019, relator Benjamin Zymler; e
c) determinar à AudPessoal que o ato (número 82238/2020) de pensão civil instituída por José Augusto Monteiro Esteves (XXX.404.801-XX) em favor de sua viúva Ana Maria Amandia Castanheiro Coelho (XXX.568.031-XX) seja autuado e analisado com urgência.'
3.	Observa-se que os interessados são beneficiários de decisões concedidas pelo Supremo Tribunal Federal (STF) , nos autos dos mandados de segurança (MS) 35.984/DF e 36.790/DF, ainda sem trânsito em julgado, proferidas nos seguintes termos:
MS 35984/DF (Januário Elcio Lourenço) 
'Ante o exposto, confirmo a medida cautelar deferida e concedo a segurança para anular, em relação ao Impetrante, os efeitos do Acórdão 6350/2018-TCU-Primeira Câmara, e determinar que o Tribunal de Contas da União reaprecie o ato de concessão de aposentadoria do impetrante com base nas premissas fixadas.'
MS 36790/DF (Nélio Rocha) 
'Ante o exposto, confirmo a medida cautelar deferida e concedo a segurança para anular, em relação ao Impetrante, os efeitos dos Acórdão 6350/2018-TCU-Primeira Câmara, 3.732/2019-TCU-1ª Câmara, e determinar que o Tribunal de Contas da União reaprecie o ato de concessão de aposentadoria do Impetrante com base nas premissas fixadas.'
4.	Como se vê, as referidas decisões, além de anular o Acórdão 6350/2018-TCU-Primeira Câmara, que considerou os atos de aposentadoria dos interessados ilegais, determinou ao TCU a reapreciação das respectivas concessões.
5.	Conforme bem lembrado pela unidade técnica, o ato de aposentadoria de Januário Elcio Lourenço foi enviado ao Tribunal em 31/7/2013 (peça 1) , e o ato de Nélio rocha, em 19/7/2016 (peça 5) , enquanto o Acórdão 6.350/2018 foi proferido na sessão da Primeira Câmara de 26/6/2018 (peça 11) . Portanto, a primeira apreciação dos atos ocorreu dentro do prazo de cinco anos do respectivo envio ao Tribunal. Porém, como consignado alhures, tal deliberação foi anulada pelo STF nos autos dos MS 35.984/DF e 36.790/DF, com determinação para nova apreciação dos atos de aposentadoria.  
6.	Contudo, a despeito da referida determinação do STF e de nossa concordância, no mérito, com a proposta da unidade técnica pela ilegalidade e negativa de registro das concessões, observa-se que os referidos atos foram enviados ao TCU há mais de cinco anos (peças 1 e 5) , atraindo, em princípio, o seu registro tácito, nos termos da decisão do STF no RE 636.553, que fixou a seguinte tese de repercussão geral (grifos inseridos) :
'Em atenção aos princípios da segurança jurídica e da confiança legítima, os Tribunais de Contas estão sujeitos ao prazo de 5 anos para o julgamento da legalidade do ato de concessão inicial de aposentadoria, reforma ou pensão, a contar da chegada do processo à respectiva Corte de Contas.'
7.	Conforme consignado pelo relator, Ministro Gilmar Mendes, no voto condutor da citada deliberação, 'findo o referido prazo, o ato de aposentação considerar-se-á registrado tacitamente' (grifos inseridos) .
8.	Contra essa decisão a União opôs embargos de declaração, cujo julgamento foi encerrado em 4/12/2020, e o inteiro teor do acórdão publicado em 4/2/2021. Apesar de rejeitados os embargos, o relator esclareceu em seu voto que, passado o prazo de cinco anos contados da chegada do ato ao TCU, sem a finalização do processo, o ato restará automaticamente estabilizado, abrindo-se, contudo, a partir daí, a possibilidade de sua revisão, nos termos e prazo do art. 54 da Lei 9.784/1999.
9.	Na sessão do Plenário de 27/1/2021, o TCU prolatou o Acórdão 122/2021 ao aprovar o voto do Ministro Walton Alencar Rodrigues no qual foi examinada a citada decisão do STF. O relator concluiu em seu voto que 'cabe ao TCU, por conseguinte, em atendimento à disposição legal e aos princípios da eficiência, da razoável duração do processo e da isonomia, evoluir, no entendimento e nos procedimentos, para compatibilizar suas decisões com a recente tese da Suprema Corte'. Asseverou que 'a partir do registro tácito do ato de concessão, é possível a sua revisão, no prazo de 5 anos, com base no aludido artigo da lei de processo administrativo', e que 'esse entendimento é plenamente compatível com o disposto no art. 260, § 2º, do Regimento Interno do TCU', segundo o qual:
'O acórdão que considerar legal o ato e determinar o seu registro não faz coisa julgada administrativa e poderá ser revisto de ofício pelo Tribunal, com a oitiva do Ministério Público e do beneficiário do ato, dentro do prazo de cinco anos da apreciação, se verificado que o ato viola a ordem jurídica, ou a qualquer tempo, no caso de comprovada má-fé.'
10.	Desse modo, tendo em vista que os atos em apreço ingressaram no Tribunal há mais de cinco anos, bem como a tese de repercussão geral fixada pelo STF no RE 636.553, adotada pelo TCU por meio do Acórdão 122/2021-TCU-Plenário, opinamos porque os atos sejam considerados tacitamente registrados, respectivamente, em 31/7/2018 (peça 1) e 19/7/2021 (peça 5) .
11.	Ademais, considerando que ainda não transcorreu o prazo fixado no art. 54 da Lei 9.784/1999, c/c o art. 260, § 2º, do Regimento Interno do TCU, opinamos pelo retorno dos autos à unidade técnica para dar início aos procedimentos destinados a revisão de ofício dos atos, com a urgência que o caso requer."
	É o relatório.

José Vigilato da Cunha Neto (OAB/DF 1.475), Aparecida Rosa Soares (OAB/DF 45.699), Alessandra Virgínia Cardoso Faulstich (OAB/DF 46.673) e outros, representando Januário Élcio Lourenço; Deana da Conceição (OAB/DF 13.317), representando Nélio Rocha e José Augusto Monteiro Esteves.

Procurador Rodrigo Medeiros de Lima.

PESSOAL. APOSENTADORIA. IDENTIFICAÇÃO DE IRREGULARIDADE NA REINTEGRAÇÃO DE SERVIDORES ANISTIADOS. ALTERAÇÃO DO VÍNCULO EMPREGATÍCIO DE CELETISTA PARA ESTATUTÁRIO. IMPOSSIBILIDADE. PAGAMENTO DE RUBRICA A TÍTULO DE VANTAGEM INDIVIDUAL DO ART. 9º DA LEI 8.460/1992, SEM SUA ABSORÇAO. ILEGALIDADE, ANULAÇÃO DA DELIBERAÇÃO DO TCU POR DECISÕES DO STF. REAPRECIAÇÃO. DECURSO DE CINCO ANOS DESDE A ENTRADA DO ATO NO TRIBUNAL. REGISTRO TÁCITO. REMESSA DO FEITO À UNIDADE TÉCNICA PARA REVISÃO DE OFÍCIO. 1. Passados cinco anos, contados de forma ininterrupta, a partir da entrada do ato de admissão e de concessão de aposentadoria, reforma e pensão (CF, 71, III) no TCU, o ato restará automaticamente estabilizado e considerado registrado tacitamente (RE 636.553/RS, Pleno, rel. Ministro Gilmar Mendes). 2. Estabilizado o ato, abre-se, a partir daí, a possibilidade de sua revisão, nos termos do art. 54 da Lei 9.874/1999 (ED no RE 636.553/RS, Pleno, rel. Ministro Gilmar Mendes).

APOSENTADORIA (APOS)

Unidade de Auditoria Especializada em Pessoal (AudPessoal).

Trata-se do exame de atos de concessão de aposentadoria emitidos pelo Ministério dos Transportes, Portos e Aviação Civil (extinto) em favor de Januário Élcio Lourenço, Nélio Rocha e José Augusto Monteiro Esteves, reintegrados ao serviço público federal por força da Lei 8.878/1994.
2.	Os atos foram considerados ilegais mediante o Acórdão 6350/2018-TCU-Primeira Câmara, relator Ministro Bruno Dantas (peça 11) , em razão de irregularidades no processo de reintegração dos interessados ao serviço público e no pagamento da vantagem individual do art. 9º da Lei 8.460/1992, sem a devida absorção pelos reajustes futuros.
3.	Após recursos cabíveis interpostos nesta Corte, desprovidos, os interessados foram beneficiados por decisões do Supremo Tribunal Federal nos autos dos Mandados de Segurança 35.984/DF, 36.790/DF e 36.703/DF, sem trânsito em julgado, proferidas nos seguintes termos:
MS 35984/DF (Januário Élcio Lourenço) 
"Ante o exposto, confirmo a medida cautelar deferida e concedo a segurança para anular, em relação ao Impetrante, os efeitos do Acórdão 6350/2018-TCU-Primeira Câmara, e determinar que o Tribunal de Contas da União reaprecie o ato de concessão de aposentadoria do impetrante com base nas premissas fixadas."
MS 36790/DF (Nélio Rocha) 
"Ante o exposto, confirmo a medida cautelar deferida e concedo a segurança para anular, em relação ao Impetrante, os efeitos dos Acórdão 6350/2018-TCU-Primeira Câmara, 3.732/2019-TCU-1ª Câmara, e determinar que o Tribunal de Contas da União reaprecie o ato de concessão de aposentadoria do Impetrante com base nas premissas fixadas."
MS 36703/DF (José Augusto Monteiro Esteves) 
"Ante o exposto, concedo parcialmente a segurança para anular, em relação ao Impetrante, os efeitos do subitem 9.2.1 do item nº 9.2 do Acórdão 6350/2018-TCU-Primeira Câmara, a fim de, unicamente, impedir qualquer determinação do TCU de devolução das quantias recebidas indevidamente pelo impetrante."
4.	A AudPessoal, após reanalisar os atos, mantém a proposta de considerá-los ilegais em razão da alteração ilegal do regime de trabalho - de celetista para estatutário - dos servidores anistiados e reintegrados ao serviço público federal por força da Lei 8.878/1994. Fundamenta o encaminhamento em farta jurisprudência deste Tribunal, a exemplo dos Acórdão 3346/2015-TCU-Plenário, relator Ministro Vital do Rêgo, e 6.294/2021-TCU-1ª Câmara, relator Ministro Jorge Oliveira.
5.	O parquet concorda quanto ao mérito da irregularidade dos atos, porém não sugere o encaminhamento imediato pela irregularidade, por entender que os atos foram enviados ao TCU há mais de cinco anos (peças 1 e 5) , atraindo o registro tácito, nos termos da decisão do STF no RE 636.553, que fixou a seguinte tese de repercussão geral (grifo inserido) :
"Em atenção aos princípios da segurança jurídica e da confiança legítima, os Tribunais de Contas estão sujeitos ao prazo de 5 anos para o julgamento da legalidade do ato de concessão inicial de aposentadoria, reforma ou pensão, a contar da chegada do processo à respectiva Corte de Contas."
6.	Manifesto concordância ao encaminhamento proposto pelo MPTCU e adoto os fundamentos expostos em seu parecer como razões de decidir.
7.	Convenço-me desse encaminhamento ao vislumbrar que as decisões do STF que anularam o Acórdão 6350/2018-TCU-Primeira Câmara expressamente determinaram que esta Corte reapreciasse os atos de Januário Lourenço, Nélio Rocha e José Esteves, conforme as seguintes "premissas fixadas" pelo Supremo:
	- ocorreu a decadência do direito de a Administração anular o ato administrativo que reconheceu a condição de empregado sob a tutela do regime jurídico;
	- não há flagrante inconstitucionalidade no ato de transposição do regime celetista para o jurídico único, não sendo possível afastar a incidência da decadência administrativa prevista no art. 54 da Lei 9.784/1999; a possível irregularidade ocorreu somente por mudança de interpretação/erro da Administração;
	- não se comprovou a má-fé dos interessados, o que excetua a incidência da decadência administrativa prevista no art. 54 da Lei 9.784/1999; e
	- a primeira medida de autoridade administrativa apta a configurar impugnação à validade do ato foi o seu registro no TCU, o que ocorreu mais de cinco anos desde a publicação do ato que reconhecera a transposição de regimes.
8.	Corretos os apontamentos da AudPessoal, no sentido de que a referida transposição é flagrantemente inconstitucional (Acórdão 206/2022-TCU-Plenário, relator Ministro Augusto Nardes) , não se operando, portanto, a decadência administrativa de que trata a Lei 9.784/1999. Entretanto, fato instransponível é que o STF expediu determinações para que este Tribunal reapreciasse os atos em exame segundo as premissas adotadas nos Mandados de Segurança 35.984/DF e 36.790/DF, condições citadas no item anterior.
9.	Nesse contexto, assiste razão ao Ministério Público de Contas ao propor a concessão de registro tácito aos atos em exame com fundamento no decidido no STF (RE 636.553) e neste Tribunal (Acórdão 122/2021-TCU-Plenário, relator Ministro Walton Alencar Rodrigues) , considerando que os atos de aposentadoria ingressaram neste Tribunal há mais de cinco anos - em 31/7/2013 (ato de Januário Élcio Lourenço, peça 10) e 19/7/2016 (ato de Nélio Rocha, peça 11) .
10.	Assim procedendo, este Tribunal estará rigorosamente respeitando as decisões pretórias prolatadas nos referidos mandamus e no RE 636.553 e o Acórdão 122/2021-TCU-Plenário, que permitem, como alternativa última a reanalisar as ilegalidades constatadas nos atos em tela, abrir oportunidade de os revisar de ofício, conforme autorizado pelo STF.
11.	Esclareça-se que o interessado José Augusto Monteiro Esteves faleceu, e, em relação a ele, o referido MS 36703/DF (ver item 3 deste voto) determinou unicamente a dispensa de ressarcimento de quantias indevidamente recebidas, relativas à vantagem individual do art. 9º da Lei 8.460/1992, paga sem a devida absorção pelos reajustes futuros.
12.	Como, nesse particular, não há decisão judicial afastando os efeitos do Acórdão 6350/2018-TCU-Primeira Câmara, que considerou a aposentadoria ilegal, o ato de pensão civil decorrente da morte do interessado (82238/2020, ainda não autuado neste Tribunal) deve ser analisado com prioridade, visando ao exame e possível correção de irregular conversão do regime jurídico celetista do beneficiado pela anistia, caso do instituidor da pensão. 
13.	Por fim, o órgão de origem não se manifestou quanto aos subitens 9.2.1 e 9.2.2 do Acórdão 3732/2019-TCU-Primeira Câmara, relator Ministro Benjamin Zymler, prolatado em sede de pedido de reexame contra o Acórdão 6350/2018-TCU-Primeira Câmara, in verbis:
"9.2. informar ao Ministério da Infraestrutura que:
9.2.1. existe benefício previdenciário concedido ao sr. José Augusto Monteiro Esteves no regime geral de previdência, para o qual pode ter sido, eventualmente, computado o tempo de contribuição de empresa estatal considerado para a presente concessão;
9.2.2. há indício de que o sr. Nélio Rocha possa ter exercido gerência de sociedade comercial (Ener Representações Ltda., CNPJ 39.503.362/0001-30) concomitantemente com o exercício de cargo/emprego no Ministério dos Transportes, Aviação e Portos, o que poderia configurar violação ao inciso X do art. 117 da Lei 8.112/1990, caso venha a ser decidido, judicialmente, pela existência de vínculo estatutário do interessado com a administração federal;"
14.	Portanto, é necessário diligenciar o órgão de origem do interessado para que informe as providências tomadas relativamente aos subitens 9.2.1 e 9.2.2, acima transcritos.
	Em face do exposto, VOTO para que o Tribunal adote a minuta de acórdão que submeto à apreciação deste Colegiado.
TCU, Sala das Sessões, em 9 de maio de 2023.
Ministro JHONATAN DE JESUS 
Relator